【裁判字號】    89,訴,621
【裁判日期】    900327
【裁判案由】    業務過失致死
【裁判全文】
臺灣桃園地方法院刑事判決                          八十九年度訴字第六二一號
    公  訴  人  臺灣桃園地方法院檢察署檢察官
    被      告  方景立
    選任辯護人  陳怡安
右被告因業務過失致人於死案件，經檢察官提起公訴（八十八年度偵字第一二二八三
號），本院判決如左：
    主  文
方景立從事業務之人，因業務上之過失致人於死，處有期徒刑肆月，如易科罰金，以
參佰元折算壹日。緩刑貳年。
    事  實
一、方景立係婦產科醫師，現於桃園縣大園鄉○○村○○路三號開設「方景立婦產科
    」，為從事醫療業務之人，緣產婦游月香因下腹痛及陰道出血（預產期為民國八
    十八年四月二十七日，第二胎），於八十八年四月三日上午至方景立婦產科求診
    ，方景立乃決定當日剖復生產，於當日下午三時十分進入手術室，並於三時三十
    五分由方景立指示游月香在手術台上側躺及擺位後，再指導麻醉護士楊謝麗玉施
    行腰椎半身麻醉（注射3﹪Xylocaine三毫升），其應注意游月香為產婦，應注意
    注射後脊椎麻醉高度（即神經被阻斷的範圍）不得過高，且依其醫療專業知識應
    能注意，而疏未注意，乃至神經阻斷高度太高，導致游月香於注射約四、五分鐘
    後（下午三時四十分許），有呼吸困難、血壓、心跳下降，且血氧值開始降低，
    血壓降至６５＼３５mmHg，心跳為６０次╲分，致游月香產生休克及缺氧性腦病
    變。方景立一面進行氣管插管、心肺復甦術等急救處置，一面進行剖腹生產取出
    胎兒，嗣下午五時十五分許完成手術。因游月香心跳、血壓仍未穩定，遂指示麻
    醉護士楊謝麗玉及該診所護士陳冠燕、吳佩苓護送游月香轉送林口長庚醫院急救
    。迄第三日（四月五日）凌晨三時許游月香病情惡化，產生休克及吸入性肺炎、
    缺氧性腦病變、心肺衰竭，經急救仍於同年四月九日中午不治死亡。
二、案經游月香之夫李振添訴由桃園縣大園分局報告台灣桃園地方法院檢察署檢察官
    偵查起訴。
    理  由
一、訊據被告方景立固坦承其係方景立婦產科醫師，被害人游月香因下腹痛及陰道出
    血，於八十八年四月三日上午至方景立婦產科求診，被告方景立於當日實施剖復
    生產，並由其親自指示被害人游月香在手術台上側躺及擺位後，再指導麻醉護士
    楊謝麗玉施行腰椎半身麻醉（注射3﹪Xylocaine三毫升），被害人游月香嗣於注
    射後有呼吸困難、血壓、心跳下降，且血氧值開始降低等情況，經轉送林口長庚
    醫院急救，仍產生休克及缺氧性腦病變不治死亡等情不諱。惟矢口否認其有何業
    務上之過失，辯稱：被害人前一胎係於八十六年剖腹生產，本次就診時已有下
    腹痛及陰道出血之產兆，故被告決定實施剖腹產，符合醫術常規，並無疏失。
    本件選擇脊椎半身麻醉，注射位置為腰椎第三、四節間隙，符合醫術常規。本
    案使用之麻醉藥物為3﹪Xylocaine三毫升，相當於九十毫克之劑量，並未逾量。
    麻醉護士楊謝麗玉為合格麻醉師，有豐富經驗，且麻醉過程由被告親自指導，
    並無不當之處。被告於麻醉前曾先予被害人游月香補充點滴一千三百西西，並
    於被害人產生呼吸困難、血壓、心跳下降、血氧值開始降低等狀況時，一面進行
    氣管插管、心肺復甦術等急救處置，一面進行剖腹生產取出胎兒，結果胎兒娩出
    時完全正常，且被害人於娩出胎兒後血壓有改善，足見緊急剖腹之處置無誤。
    被告於搶救出胎兒並繼續完成剖腹產後續縫合手術後，隨即調派診所護士三人隨
    車護送長庚醫院救護，被害人於轉院車程中，尚有意識，能自行呼吸，且血壓正
    常，嗣於長庚醫院急診室中量得之血壓值為１４０＼８２，呼吸為二十次，且於
    住院前二日能自行呼吸，並未插管，亦未使用呼吸器，足證被告初步搶救成功。
    被害人游月香第一次剖腹產時，雖係由被告手術，惟係由另位醫生實施麻醉，
    是被告並不知道被害人有麻醉特殊反應，且被害人本人亦未告知伊對於麻醉有過
    敏現象。被害人於分娩時並無嚴重缺氧現象，轉院車程中並持續不斷供氧，且
    被害人於住進長庚醫院第三天始轉入加護病房，故可能係被害人之體質對於缺氧
    較為敏感。衛生署鑑定報告並未認定臨床過程中確有麻醉高度太高之證據，且
    以「產婦最後死亡結果」之發生，為認定處置有可議處之唯一理由，實係倒果為
    因，且未明確指出被告過失之所在云云。
二、經查：
  （一）右揭事實，業據被害人之夫李振添指述稽詳，而上開由被告方景立指示被害
        人游月香在手術台上側躺及擺位後，再指導麻醉護士楊謝麗玉施行腰椎半身
        麻醉，注射劑量為3﹪Xylocaine三毫升之過程，亦據證人即麻醉護士楊謝麗
        玉證述明確，復有桃園縣警察局大園分局大園派出所受理報案登記簿、方景
        立婦產科病歷表、長庚醫院病歷各一份在卷可稽。至被害人游月香因本案死
        亡之事實，則有長庚醫院開立之死亡證明書一份附卷足稽。
  （二）被害人游月香於施行腰椎半身麻醉約四、五分鐘後（八十八年四月三日下午
        三時四十分許），有呼吸困難、血壓、心跳下降，且血氧值開始降低，血壓
        降至６５＼３５mmHg，心跳為６０次╲分，有該診所病歷表存卷可稽，復據
        被告自承無訛，自堪認定。又被害人游月香於當日下午六時許，轉送至林口
        長庚醫院急診室時，昏迷指數為四分，瞳孔３mm有光反射，動脈氣體分析呈
        缺氧及酸血症（ＰＨ：７‧２７４，ＰＣＯ２：４７‧３ｍｍＨｇ，ＰＯ２
        ：４５‧９ｍｍＨｇ，Ｏ２ＳＡＴ７５‧９﹪），給予面罩氧氣５０﹪，於
        同日下午七時三十分許，昏迷指數為四分，腦部電腦斷層掃瞄呈現腦水腫，
        下午九時四十五分時，動脈氣體分析恢復正常，瞳孔３mm有些微光反射，會
        診婦產科及神經內科，下午十時二十五分許，被害人二度眼睛上吊、口吐白
        沫，經分別給予Ｖalium注射後緩解，下午十一時四十分因加護病房無床位
        轉往普通病房。被害人於到院時之狀況，經長庚醫院診斷結果為：(1)休克，
        原因不明（Shock,Cause？）(2)疑似缺氧性腦病變(3)缺氧性腦引發痙攣（
        Myoclonus and Seizure）(4)疑似吸入性肺炎（R＼O Aspiration Penumonia
        ），昏迷指數為四，血壓１３０＼９０mmHg，脈搏８６次＼分，呼吸２０次
        ＼分。嗣於同年四月四日，因被害人生命跡象較為穩定，昏迷指數進步至九
        分，但脈搏及呼吸逐漸增加至１０８次＼分及４０次＼分。又於四月五日凌
        晨三時十分許，被害人再因呼吸困難（１０次＼分），發紺（動脈血pH:7.2
        7,PaCO2:62.2mmHg）及發燒（體溫38.4度），凌晨三時十五分許，插上氣管
        插管給予人工輔助呼吸，胸部Ｘ光呈現雙側肺炎，上午九時三十分許無法測
        到血壓，脈搏１６４次＼分，體溫３９‧３度，瞳孔放大，經急救後轉入加
        護病房，而後被害人病況逐步惡化，併發上腸胃道出血、電解值失衡、貧血
        及腎衰竭，延至四月九日中午急救無效不治死亡。經判定死亡原因為：休克
        、吸入性肺炎、缺氧性腦病變及心肺衰竭。此有長庚醫院病歷正本一份在卷
        可稽，復經行政院衛生署八十九年十二月十四日衛署醫字第０八九００三五
    八七二號函之醫事審議委員會鑑定書亦為相同之認定，有該委員會之鑑定書
        在卷可參。
  （三）按病患注射麻醉藥劑後，脊椎麻醉之高度，應該記載於病歷表上，惟觀諸方
        景立婦產科病歷表上並無記載，然依被害人游月香於注射約四、五分鐘後，
        有呼吸困難、血壓、心跳下降，且血氧值開始降低，血壓降至６５＼３５
        mmHg，心跳為６０次╲分，並導致產生休克及缺氧性腦病變等情況以觀，此
        休克現象應係因神經阻斷高度太高所致，而非導因於麻藥過敏，自堪認定，
        是被告於指導麻醉護士實施半身麻醉，以及處理併發症之處置上確有過失，
        當無疑義。本件經台灣桃園地方法院檢察署檢察官，將全案送請行政院衛生
        署衛署醫事審議委員會鑑定結果，亦持相同見解，有該委員會八十九年三月
        二十三日衛署醫字第八九０一六五七四號函之醫事審議委員會鑑定書在卷可
        參。本院為期慎重，再將全部案卷，併同被告答辯狀，再行敘明各項爭點送
        請該署鑑定結果，仍採相同認定，此有上開鑑定書二份存卷可考。是被告雖
        答辯稱：衛生署鑑定報告並未認定臨床過程中確有麻醉高度太高之證據，且
        以「產婦最後死亡結果」之發生，為認定處置有可議處之唯一理由，且未明
        確指出被告過失之所在，又半身麻醉所引起之休克其原因不一而足，鑑定意
        見並未排除可能導因於藥物本身副作用、特殊體質、麻藥過敏等原因，且鑑
        定意見亦稱「本案麻醉之過程，並無疏失」，云云。惟查，被告既未於病歷
        表上記載被害人脊椎麻醉之高度，行政院衛生署醫事審議委員會即依據專業
        學識，綜合卷證資料所顯示之被害人於注射後之反應，據以推斷被害人神經
        阻斷之高度過高，並明確指出被告過失所在，即有所據。
  （四）被告於本院審理中聲請傳喚鑑定人即榮民總醫院優生保健科主任甲○○醫師
        到庭證述：被告於麻醉過程及後續處理上並無過失，本件死者之死因固係麻
        醉阻斷過高所導致，然麻醉阻斷過高之原因不一，無法判斷究為何者，依醫
        學文獻之記載，此種案例之發生機率約一千四百分之一，本案應屬不可抗力
        而無法預防等語（見本院九十年三月十三日審理筆錄）。按醫師本於其專業
        知識在醫療領域中之角色深受病患、家屬之倚賴並無可取代，自應盡到專業
        人士之注意義務。藥物本身有無副作用、病患究竟有無特異體質、有無「麻
        醉過敏」情形（此為上開鑑定報告所否認）乃屬變態事實，於本院中因未進
        行病理解剖而無從究明，惟不論是何種情形，根本無從期待病患或家屬有專
        業能力自行注意，而醫師本於其專業知識，本應兼顧及各種可能狀況，依其
        專業知識並有能力注意，竟疏未注意，即有過失。雖然醫療專業屬於科學技
        術，當非人類所得完全掌控，而有一定風險存在，惟本院認為，與其將該等
        風險轉嫁病患或家屬承當，毋寧歸由復有專業知識之醫師承擔，俾以敦促醫
        師善盡注意義務，並時時謹記病患、家屬對其倚賴、期望之殷之切。況且，
        此等風險（即麻醉阻斷過高之死亡機率），本係事後綜合統計之結果，非屬
        事件發展邏輯之必然，醫師就醫療過程倘有過失，自不因該行為有固定之風
        險而得免責，而被告確有過失亦據行政院衛生署醫事審議委員會鑑定如前。
        是鑑定人甲○○醫師上開意見仍難推翻本院前開對被告不利之認定。至於被
        告辯稱：上開兩次鑑定由同一機構為之，有違迴避原則乙節，本院按行政院
        衛生署醫事審議委員會為國內醫事糾紛專業鑑定單位，且隸屬政府機關，其
        專業性、公正性不容置疑，而本院係因被告質疑該委員會第一次之鑑定並未
        認定其過失之所在，故再行點明爭議點，送請該委員會再行補充敘明，自無
        應當迴避可言。
  （五）又被告辯稱：伊之初步搶救成功；又被害人於分娩時並無嚴重缺氧現象，轉
        院車程中並持續不斷供氧，且被害人於住進長庚醫院第三天始轉入加護病房
        ，故可能係被害人之體質對於缺氧較為敏感云云。然查，經本院詢問被害人
        游月香之治療醫師即長庚醫院婦產科住院醫師張基昌結果，渠證稱：被害人
        送至長庚醫院時已意識模糊，類似植物人，又以被害人入院時之情況以觀，
        其生存機率已很低，有本院八十九年七月十日調查筆錄可稽。又依據行政院
        衛生署八十九年十二月十四日衛署醫字第０八九００三五八七二號函之醫事
        審議委員會鑑定書亦認定：「病患送至長庚醫院呈現之狀況，係由麻醉造成
        休克而疑似休克造成肺部吸入異物」，有該委員會之鑑定書在卷可參。足見
        被告上開所辯，已難採信。至於長庚醫院在病患急診處置四小，仍呈昏迷且
        二度發生痙攣的情況下，將病患轉至普通病房，雖有違醫療常規之處，但並
        無證據證明與被害人之死亡有相當因果關係，附此敘明。
  （六）至於被告所述：伊於剖腹產之決定、麻醉注射位置、劑量、緊急剖腹之處置
        並無疏失，雖可認定。惟其另稱：伊並不知道被害人有麻藥過敏現等語，然
        本案被害人並非因麻醉藥過敏而導致休克死亡，已如前述，鑑定人甲○○醫
        師亦證稱此種情形很少見，是被告此部分辯解，亦難為其有利之認定，均順
        此說明。
  （七）綜上所述，被告上開所辯，顯係卸責之詞，不足採信。被告為專業婦產科醫
        師，與被害人之間復有醫療契約關係，渠自有注意其所注射之麻醉藥物，對
        於被害人脊椎神經阻斷高度不得過高之注意義務，且有能力注意而竟未注意
        ，而導致被害人死亡之結果，其有過失甚明，且其過失行為與被害人之死亡
        有相當之因果關係。
三、查被告行為後刑法第四十一條易科罰金之規定，已於九十年一月四日修正，並經
    總統於同年月十日公布，業於同年月十二日生效，修正後得易科罰金之規定，由
    最重本刑三年以下有期徒刑之罪，修正為五年以下有期徒刑之罪，兩者相較，以
    新法較有利於被告，依刑法第二條第一項前段規定，應適用新法處斷。核被告方
    景立係婦產科醫師，有婦產科專科醫師證書、醫師證書及醫療機構開業執照各一
    紙在卷可稽，為從事業務之人，其因業務上之過失致被害人死亡，係犯刑法第二
    百七十六條第二項之業務過失致人於死罪。爰審酌被告並無前科、過失程度、犯
    罪後已與被害人之家屬達成和解，並賠償新台幣五百一十萬元，有和解書一紙在
    卷可證，又被害人家屬李振添、游新橋、游鍾森妹均表明不再追究，及犯罪後之
    態度等一切情狀，量處如主文所示之刑，並諭知易科罰金之折算標準。末查，被
    告未曾受有期徒刑以上刑之宣告，有卷附台灣高等法院被告全國前案記錄表可按
    ，渠因一時失慮，偶罹刑典，犯後已坦承犯行，深具悔意，經此偵審教訓，當知
    所警惕，信無再犯之虞，本院認所宣告之刑以暫不執行為適當，並諭知緩刑二年
    ，以啟自新。
據上論斷，應依刑事訴訟法第二百九十九條第一項前段，刑法第二條第一項前段、第
二百七十六條第二項、修正後第四十一條第一項前段、第七十四條第一款，罰金罰鍰
提高標準條例第一條前段、第二條，判決如主文。
本案經檢察官鄭重文到庭執行職務。
中      華      民      國    九十      年      三      月    二十七    日
                          台灣桃園地方法院刑事第一庭
                      法  官  陳永來
右正本證明與原本無異。
如不服本判決，應於判決送達後十日內向本院提出上訴狀( 應附繕本 )，上訴於
臺灣高等法院。
                                   書記官   洪明媚
中      華      民      國     九十     年      三      月    二十八    日
附錄：本案論罪科刑法條全文
刑法第二百七十六條第二項
因過失致人於死者，處二年以下有期徒刑、拘役或二千元以下罰金。
從事業務之人，因業務上之過失犯前項之罪者，處五年以下有期徒刑或拘役，得併科
三千元以下罰金。


司法院資訊處製作；財團法人民間司法改革基金會備份。
